【裁判字號】    97,重訴,305
【裁判日期】    980818
【裁判案由】    土地所有權移轉登記
【裁判全文】
臺灣桃園地方法院民事判決             97年度重訴字第305號
原      告  戊○○
            甲○○
共      同
訴訟代理人  陳建昌律師
被      告  壬○○
兼
訴訟代理人  癸○○
被      告  丁○○○
兼上開 2人
訴訟代理人  辛○○
被      告  庚○○
            丙○○○
兼上開 4人
訴訟代理人  寅○○
被      告  子○○
            己○○
兼上開 1人
訴訟代理人  丑○○
上列當事人間請求土地所有權移轉登記事件，於民國98年7 月23
日辯論終結，本院判決如下：
    主  文
被告應就如附表所示之土地辦理分別共有登記，並將如附表所示
之土地應有部分五分之一移轉登記予原告戊○○。
被告應就如附表所示之土地辦理分別共有登記，並將如附表所示
之土地應有部分五分之一移轉登記予原告甲○○。
訴訟費用由被告負擔。
    事實及理由
壹、程序方面：
一、本件被告庚○○、辛○○、丁○○○、丙○○○、寅○○、
    子○○、己○○、丑○○經合法送達，均未於最後言詞辯論
    期日到場，核無民事訴訟法第386 條各款所列情形，爰依原
    告聲請，由其一造辯論而為判決。
二、按不變更訴訟標的，而補充或更正事實上或法律上之陳述者
    ，非為訴之變更或追加，民事訴訟法第256 條定有明文。本
    件原告起訴時原聲明係請求「被告庚○○、辛○○、壬○○
    、丑○○、丁○○○、丙○○○、寅○○、子○○、癸○○
    、己○○應將坐落桃園縣中壢市○○○段三座屋小段19、19
    -1、29、31、31-1、33-1、36地號之公同共有土地（下合稱
    系爭土地）所有權移轉登記與全體共有人即原告戊○○、甲○○、被告丑○○及訴外人乙○○所共有」；嗣於審理中，
    原告於民國97年12月23日具狀聲明更正如其聲明所示，核此
    更正並未變更訴訟標的，僅屬訴之聲明之更正，應予准許。
貳、實體方面：
一、本件原告起訴主張：
  (一)緣原告與被告丑○○及乙○○等4人，於78 年間本欲合夥開
    設汽車保養場，而共同出資購買系爭土地，但因渠等皆不具
    自耕能力，依法令不能為農地所有權移轉之登記，遂於同年
    9 月15日始借具有自耕能力者即被告之父羅阿屘之名義辦理
    登記，並土地所有權狀則由原告保管，嗣雙方合夥事業未成
    立，為免日後生有糾葛，羅阿屘即於85年書立聲明切結書，
    內載：「他日該等房地產（即系爭土地）出售或需移轉登記
    及有異動等、除吾陸男丑○○及其合夥投資人有權利處理外
    ，立切結書人其餘子女全部無權過問及無權要求分配右列房
    地產之權利等，致於上項產業他日法令修改允許開放登記或
    以現金出售，立書人絕無異議，並無條件將產權依合夥人出
    資比例如數歸還原合夥投資人登記或現金分配云云」等語，
    是知，系爭土地係附有條件暫時借羅阿屘之名義登記，迨日
    後法令修改使條件成就時，羅阿屘即需將該土地移轉登記或
    將售價交予原告及其他合夥出資人。而農業發展條例於92年
    修正後，縱使不具自耕能力者亦得購買農地，依此，本件借
    名登記之條件已成就，原告本得請求羅阿屘應將系爭土地移
    轉登記予原告及其他合夥出資人，然羅阿屘於96年5月8日死
    亡，被告庚○○、辛○○、壬○○、丑○○、丁○○○、丙○○○、寅○○、子○○、癸○○及訴外人羅金波（已歿，
    由其配偶即被告己○○與其他繼承人協議繼承本件土地）等
    皆為其子女，已依法繼承系爭土地，並於94年6月2日辦理公
    同共有繼承登記完畢。又原告戊○○、甲○○與被告丑○○
    及乙○○等初始集資購買系爭土地，各出資比例除乙○○為
    5分之2外，其餘皆為5分之1，是原告自得請求被告應分別移
    轉系爭土地應有部分各5分之1予原告戊○○、甲○○，並辦
    理所有權移轉登記
  (二)此外，依下列事證所示，亦可證明系爭土地確係原告等人出
    資購置：
  1.原告與被告丑○○及乙○○等4 人前於78年間另購置有同段
    29-1、31-2、33地號等3 筆土地，該土地地目雖列為「田」
    ，但因劃分為都市計劃內住宅用地，例外雖無自耕能力者亦
    能辦理移轉登記，始得各以應有部分4分之1分別登記予原告
    戊○○、被告丑○○及訴外人乙○○、蕭彩紅（即原告甲○○之妻）。
  2.原告與其他合夥出資人前為開設汽車保養場而購買含前項土
    地在內等10筆土地，斯時渠等並在同段31-1、31-2地號土地
    上興建6899建號之建物（現已滅失），是知，若借名登記於
    羅阿屘名下之系爭土地非原告等人所出資購置，原告等人實
    無允許羅阿屘名下之前開建物占用渠等之土地。
  3.因系爭土地屬袋地，對外並無聯絡道路，前為經營汽車保養
    場必須通過同段27地號土地，因之乙○○遂向桃園縣政府申
    請公有畸零地合併使用。
  4.被告辯稱羅阿屘生前有出資新台幣100 萬購買，其資金係向
    中壢農會貸款取得云云。惟查，此因購地之初被告丑○○資
    金不足，遂向其父羅阿屘借貸，羅阿屘再向中壢農會貸款，
    初始該筆貸款本息皆由被告丑○○繳納，嗣因故未繳，才轉
    由羅阿屘代繳，而羅阿屘之其他繼承人見此情事，對被告丑
    ○○是有不滿之情，以致不同意將系爭土地返還予原告等人
    。
  (三)爰依借名登記無名契約之法律關係，提起本件訴訟，並聲明
    ：
  1.被告應就坐落桃園縣中壢市○○○段三座屋小段19、19-1、
    29、31、31-1、33-1、36地號土地分別於94年6月2日及97年
    9月4日所辦理公同共有繼承登記予以塗銷後，再各依10分之
    1應繼分辦理分別共有繼承登記。
  2.被告於取得前項土地之應有部分後，應分別將取得該土地應
    有部分之所有權移轉登記予原告戊○○、甲○○各5分之1。
二、被告壬○○、癸○○則以：系爭土地是被告之父羅阿屘遺留
    下來的，被告已為合法繼承。而觀原告提出前開聲明切結書
    上未蓋羅阿屘之印鑑證明，其上已蓋羅阿屘之印文，被告從
    未見過，且該份聲明切結書並未填具日期等情，尚無足以證
    明系爭土地為原告等人所購置等語抗辯，並聲明：駁回原告
    之訴。
三、被告庚○○、辛○○、丁○○○、丙○○○、寅○○、子○○、己○○、雖未均於最後言詞辯論期日到場，惟據其以前
    所為之陳述略以：據知被告之父羅阿屘曾向中壢農會借款買
    地，系爭土地係羅阿屘遺留下來的，被告已為合法繼承。而
    觀原告提出前開聲明切結書上未蓋羅阿屘之印鑑證明，其上
    已蓋羅阿屘之印文，被告從未見過，且該份聲明切結書並未
    填具日期等情，尚無足以證明系爭土地為原告等人所購置，
    原告應提出買賣契約書以證其實等語抗辯，並聲明：駁回原
    告之訴。
四、被告丑○○雖未於最後言詞辯論期日到場，惟據其以前所為
    之陳述略以：系爭土地係被告丑○○與原告等人一起購置的
    。而前開聲明切結書上留存之羅阿屘印文，斯時係被告丑○○之父羅阿屘將印章交給其當面蓋印，羅阿屘並按捺指印於
    其上，故該份聲明切結書應為真正等情置辯，並聲明：駁回
    原告之訴。
五、本件原告起訴主張被告係訴外人羅阿屘之繼承人，繼承羅阿
    屘如附表所示之土地之情，為被告所不爭執，並有原告提出
    之土地所有權狀影本、土地登記第二類謄本、戶籍謄本等為
    證，原告此部分之主張堪信為真實。
六、本件首應審究為訴外人羅阿屘是否受原告等人之委託，為如
    附表所示土地之借名登記人，本院認訴外人羅阿屘確為如附
    表所示之土地之借名登記人，理由如下：
    (一)證人乙○○到庭證稱：土地是買在中壢高中外環道，是向
      余增聲買的，有契約為證；這些錢都是我出的，後面有支
      票佐證，契約書上也有寫。田地當時沒有自耕農身分不能
      登記，建地部分可以登記，所以就登記給三個人。有土地
      所有權狀，原本都是我在保管的，後來因為我的經濟出了
      問題，我就交代給丑○○他們之情（參見98年3 月19日言
      詞辯論筆錄）相符，並有證人乙○○提出之不動產買賣契
      約書影本為證。上揭買賣標的除本件如附表所示之土地外
      ，尚有同段之29、31、33地號土地，此觀諸上揭不動產買
      賣契約書自明，上揭29地號土地於78年8 月7 日分割出
      29-1地號土地，上揭31地號土地於78年8 月7 日分割出
      31-2地號土地，上開29-1、31-2土地，及33地號土地均登
      記予被告丑○○、證人乙○○及原告戊○○、原告甲○○
      之配偶蕭彩紅，亦有原告提出之土地登記第二類謄本為證
      ，是證人乙○○之前揭證述應可採信。
    (二)原告主張羅阿屘係如附表所示土地之借名登記人，並提出
      聲明切結書1 份為證，核與被告丑○○陳稱：切結書應是
      真的，因為我父親將印章交給我，我在我父親的面前蓋的
      ，指印是我父親蓋的（參見97年11月18日言詞辯論筆錄）
      之情相符。觀諸前揭證人乙○○提出之買賣契約書可知羅
      阿屘雖為買受人，但訂定契約時係由被告丑○○代理，足
      認被告丑○○之上揭陳述應屬真實。是原告主張訴外人羅
      阿屘係如附表所示之借名登記名義人，應可採信。
七、按繼承人有數人時，在分割遺產前，各繼承人對於遺產全部
    為公同共有，民法第1151條定有明文。而繼承人請求分割該
    公同共有之遺產，性質上為處分行為，如係不動產，依民法
    第759 條規定，於未辦妥繼承登記前，不得為之。又不動產
    之繼承登記，得由任何繼承人為全體繼承人聲請之，除經繼
    承人全體同意，得申請為分別共有之登記外，均應申請為公
    同共有之登記，此觀土地法第73條第1 項及土地登記規則第
    31條第一項規定即明（參見最高法院88年度台上字第1053號
    民事判決）。本件被告就如附表所示之土地僅辦理繼承登記
    ，權利範圍公同共有一分之一，並未為分別共有之登記，此
    觀諸原告提出如附表所示土地之土地登記第二類謄本自明。
    是原告終止借名契約，請求被告先辦理如附表所示土地之分
    別共有登記，再請求將其等各五分之二土地移轉登記予原告
    二人（原告各五分之一），為有理由，應予准許。
八、綜上所述，本件原告依終止借名契約法律關係，請求被告應
    就如附表所示之土地辦理分別共有登記，並將如附表所示之
    土地應有部分五分之一移轉登記予原告戊○○。被告應就如
    附表所示之土地辦理分別共有登記，並將如附表所示之土地
    應有部分五分之一移轉登記予原告甲○○，為有理由，應予
    准許。。
九、據上論結，本件原告之訴為有理由，爰依民事訴訟法第385
    條第1 項、第78條、第85條第1 項，判決如主文。
中    華    民    國    98    年     8     月    18   日
                       民事第一庭法  官  吳爭奇
┌──┬──────┬───┬────┬─────────┐
│編號│土地坐落    │面積  │權利範圍│權利人            │
├──┼──────┼───┼────┼─────────┤
│1   │桃園縣中壢市│60㎡  │公同共有│被告10人          │
│    │三座屋段三座│      │一分之一│                  │
│    │屋小段19地號│      │        │                  │
├──┼──────┼───┼────┼─────────┤
│2   │同上小段19-1│3㎡   │同上    │同上              │
│    │地號        │      │        │                  │
├──┼──────┼───┼────┼─────────┤
│3   │同上小段29地│24㎡  │同上    │同上              │
│    │號          │      │        │                  │
├──┼──────┼───┼────┼─────────┤
│4   │同上小段31地│775㎡ │同上    │同上              │
│    │號          │      │        │                  │
├──┼──────┼───┼────┼─────────┤
│5   │同上小段31-1│256㎡ │同上    │同上              │
│    │地號        │      │        │                  │
├──┼──────┼───┼────┼─────────┤
│6   │同上小段33-1│4㎡   │同上    │同上              │
│    │地號        │      │        │                  │
├──┼──────┼───┼────┼─────────┤
│7   │同上小段36地│27㎡  │同上    │同上              │
│    │號          │      │        │                  │
└──┴──────┴───┴────┴─────────┘
上為正本係照原本作成。
如對本判決上訴，須於判決送達後20日內向本院提出上訴狀。
中    華    民    國    98    年     8     月    19   日
                                 書記官  黃瓊儀


司法院資訊處製作；財團法人民間司法改革基金會備份。
